【裁判字號】    92,訴,126
【裁判日期】    920624
【裁判案由】    清償借款
【裁判全文】
臺灣苗栗地方法院民事判決  九十二年度訴字第一二六號
    原      告  壬○○
                辛○○
    共      同
    訴訟代理人  庚○○      住.
    被      告  甲○○      住.
                丁○○      住.
                戊○○      住.
                              .
                丙○○      住.
                乙○○      住.
                己○○      住.
    共      同
    訴訟代理人  邱鎮北律師
右當事人間清償借款事件，本院判決如左：
    主    文
被告應連帶給付原告壬○○新台幣柒拾萬元，及自民國八十四年十一月四日起至清償
日止，按年息百分之二十計算之違約金。但其中被告丁○○、戊○○、丙○○、乙○○、己○○應於繼承吳盛全之遺產限度內負連帶給付責任。
被告應連帶給付原告辛○○新台幣柒拾萬元，及自民國八十四年十一月四日起至清償
日止，按年息百分之二十計算之違約金。但其中被告丁○○、戊○○、丙○○、乙○○、己○○應於繼承吳盛全之遺產限度內負連帶給付責任。
原告其餘之訴駁回。
訴訟費用由被告連帶負擔。但其中被告丁○○、戊○○、丙○○、乙○○、己○○應
於繼承吳盛全之遺產限度內連帶負擔。
本判決第一項於原告壬○○以新臺幣貳拾參萬元為被告供擔保後，得假執行。
本判決第二項於原告辛○○以新臺幣貳拾參萬元為被告供擔保後，得假執行。
原告其餘假執行之聲請駁回。
    事    實
甲、原告方面：
一、聲明：被告應連帶給付原告壬○○、辛○○各新台幣（下同）七十萬元，及自民
    國八十四年十一月四日起至清償日止，按每百元日息一角計算之違約金，並陳明
    願供擔保請准宣告假執行。
二、陳述：被告之被繼承人吳盛全於八十四年八月十一日，邀其妻即被告甲○○提供
    房地為擔保並兼為連帶保證人，設定本金最高限額一百六十八萬元之抵押權予原
    告壬○○、辛○○二人，向原告壬○○、辛○○二人各借款新台幣（下同）七十
    萬元正，約定八十四年十一月三日清償，逾期按每百元日息一角計算違約金，當
    作損害賠償之預定。詎吳盛全並未依約於八十四年十一月三日清償，而於九十一
    年九月二十四日死亡，被告既均為吳盛全之合法繼承人，自應負連帶清償之責任
    ，且本件訂立契約時，係經兩造之同意，故違約金之約定並沒有太高。
三、證據：提出借據二紙、抵押權設定契約書、他項權利證明書、土地登記謄本、建
    物登記謄本、吳盛全之除戶戶籍謄本及被告之戶籍謄本六份為證。
乙、被告方面：
    被告之被繼承人確實各向原告二人借款七十萬元，並以被告甲○○為連帶保證人
    惟被告已向法院聲請限定繼承，並經貴院以九十一年度繼字第一五四號裁定公告
    在案，至於違約金之約定是否太高，請貴院勘酌是否酌減。
丙、本院依職權調取本院九十一年度繼字第一五四號限定繼承卷一宗。
    理    由
一、原告起訴主張：被告之被繼承人吳盛全於八十四年八月十一日，邀其妻即被告甲○○提供房地為擔保並兼為連帶保證人，設定本金最高限額一百六十八萬元之抵
    押權予原告壬○○、辛○○二人，向原告壬○○、辛○○二人各借款新台幣七十
    萬元正，約定八十四年十一月三日清償，逾期按每百元日息一角計算違約金，當
    作損害賠償之預定，詎吳盛全並未依約於八十四年十一月三日清償，而於九十一
    年九月二十四日死亡，被告均為吳盛全之合法繼承人等事實，業據原告提出借據
    二紙、抵押權設定契約書、他項權利證明書、土地登記謄本、建物登記謄本、吳
    盛全之除戶戶籍謄本及被告之戶籍謄本六份為證，被告除抗辯已為限定繼承外，
    對於其餘事實均予自認，自堪信原告之主張為真實。
二、按民法第二百五十二條規定，約定之違約金額過高者，法院得減至相當之數額，
    而約定之違約金是否過高，應就債務人若能如期履行債務時，債權人可得享受之
    一切利益為衡量之標準（最高法院七十九年度台上字第四三九號判決參照）。又
    約定之違約金，不問其作用為懲罰抑為損害賠償之預定，倘有過高，法院得依民
    法第二百五十二條規定減至相當之數額，不生違背法令問題（最高法院七十一年
    度台上字第二二二三號判決參照）。依民法第二百零五條規定，債權人對於約定
    利率超過週年百分之二十部分之利息無請求權，即金錢以外其他代替物之消費借
    貸，亦在適用之列。約定過高之違約金，亦有民法第二百零五條之類推適用，其
    超過部分債權人仍無請求權（最高法院五十三年度台上字第九三六號判決參照）
    。查本件兩造約定之違約金，屬於損害賠償之預定，業據原告陳明在卷，而依原
    告所提之借據第五條所示，「違約金：逾期按每百元日息壹角計算違約金」，則
    其利率換算為年息百分之三十六點五，已超過民法第二百零五條關於最高利率百
    分之二十之限制，且難認被告之被繼承人吳盛全若能如期履行債務時，原告可得
    享受之一切利益可高達年息百分之三十六點五，故顯然過高。惟本件違約金既為
    損害賠償之預定，其性質與利息有間，即使近年銀行存款利率甚低僅年息百分之
    一或二，放款利率亦僅百分之七或八，但本件系爭消費借貸期間屬於三個月之短
    期借貸，衡情被告之被繼承人吳盛全及被告甲○○亦應是度量其還款能力及所能
    承受之損害賠償責任後，始與原告成立消費借貸關係，且本院審酌原告係設定第
    二順位之抵押債權人，風險本就高於第一順位之抵押債權人，參之民間商業取息
    標準，輒在年息百分之二十至三十間之情況，故認本件原告所請求之違約金應酌
    減為年息百分之二十為適當，逾此部分之利率，難認有理由。
三、按「借用人應於約定期限內，返還與借用物種類、品質、數量相同之物，未定返
    還期限者，借用人得隨時返還，貸與人亦得定一個月以上之相當期限，催告返還
    。」，民法第四百七十八條定有明文。又連帶保證者，乃保證人與主債務人連帶
    負債務履行責任之保證，具有連帶債務之性質。保證債務，除契約另有訂定外，
    包含主債務之利息、違約金、損害賠償及其他從屬於主債務之負擔；另連帶債務
    之債權人，得對債務人中之一人或數人，同時或先後請求全部或一部之給付，民
    法第七百三十九條、第七百四十條、第二百七十三條第一項分別定有明文。又「
    繼承人得限定以因繼承所得之遺產，償還被繼承人之債務。繼承人有數人，其中
    一人主張為前項限定之繼承時，其他繼承人視為同為限定之繼承。為限定之繼承
    者，其對於被繼承人之權利、義務，不因繼承而消滅。」民法第一千一百五十四
    條定有明文。限定繼承之繼承人，仍應繼承被繼承人之債務全額，僅以因繼承所
    得之遺產為限度，負償還責任，即限定繼承人非無債務，僅其責任有限而已。限
    定繼承債權人，得就債權全額為裁判上及裁判外一切請求。惟債權人起訴請求，
    繼承人如提出限定繼承之抗辯時，法院應為保留的給付（於繼承財產限度內為給
    付）之判決。（最高法院八十六年度台上字第二五八號判決參照）。查，被告甲○○、丁○○、戊○○、丙○○、乙○○、己○○均為吳盛全之繼承人，依法自
    應負連帶清償責任，且被告六人均已向本院呈報限定繼承，業經本院調閱本院九
    十一年度繼字第一五四號限定繼承卷屬實，而被告甲○○原為本件借款債務之連
    帶保證人，其清償責任範圍自不應其為限定繼承而有所保留，依上說明，自應對
    被告丁○○、戊○○、丙○○、乙○○、己○○為保留給付之判決。
五、從而，原告依消費借貸、連帶保證契約及繼承之法律關係請求被告連帶給付、其
    中被告丁○○、戊○○、丙○○、乙○○、己○○應於繼承吳盛全之遺產限度內
    為連帶給付如主文所示之金額及違約金為有理由，應予准許，逾此部分則應予駁
    回。
六、原告陳明願供擔保，聲請宣告假執行，經核合於法律規定，爰酌定相當之擔保金
    額宣告之。
七、結論：原告之訴一部有理由，一部無理由，依民事訴訟法第七十九條但書、第八
    十五條第二項、第三百九十條第二項，判決如主文。
中      華      民      國    九十二    年      六      月    二十四    日
                                  臺灣苗栗地方法院民事庭
~B法      官  黃建都
右為正本係照原本作成。
如對本判決上訴，須於判決送達後廿日內向本院提出上訴狀。
~B法院書記官  鄭永媚
中      華      民      國    九十二    年      六      月    二十四    日


司法院資訊處製作；財團法人民間司法改革基金會備份。
